臺灣臺北地方法院刑事判決
111年度易字第96號
公  訴  人  臺灣臺北地方檢察署檢察官
被      告  周業開




上列被告因侵占遺失物等案件，經檢察官提起公訴（110年度偵
緝字第709號），本院判決如下：
    主  文
甲○○犯侵占遺失物罪，處罰金新臺幣參仟元，如易服勞役，以新
臺幣壹仟元折算壹日。又犯非法由收費設備得利罪，處拘役伍拾
日，如易科罰金，以新臺幣壹仟元折算壹日。
未扣案之犯罪所得新臺幣貳佰參拾壹元沒收，於全部或一部不能
沒收或不宜執行沒收時，追徵其價額。
    事  實
一、甲○○於民國109年10月12日下午5時48分前之某時，在不詳地
    點，拾獲丙○○於109年10月2日在臺北市大安區某處遺失之乙
    ○商業銀行股份有限公司（下稱乙○銀行）信用卡1張（悠遊聯
    名卡，信用卡卡號：0000-0000-0000-0000號、悠遊卡卡號
    ：0000-0000-0000-0000號，遺失時餘額為新臺幣【下同】1
    39元，下稱系爭悠遊卡）後，竟意圖為自己不法之所有，基
    於侵占遺失物之犯意，將系爭悠遊卡侵占入己，並於附表一
    所示時間、地點，持系爭悠遊卡在各該車站之收費設備感應
    扣款，花用系爭悠遊卡內之餘額。另因系爭悠遊卡有開啟自
    動加值功能，在特約機構或商店消費時，如低於一定金額或
    不足以支付當次消費金額時，無需核對持卡人身分及由持卡
    人簽名，即可經由悠遊卡公司末端自動收費設備自乙○銀行信
    用卡可動用額度中，將一定之金錢價值撥付至悠遊卡公司進
    行儲值，甲○○復另行起意，意圖為自己不法之所有，基於以
    不正方法由收費設備取得財產上不法利益之犯意，於附表二
    所示時間，持系爭悠遊卡出入臺鐵南港車站閘門，使乙○銀行
    誤認係持卡人依約使用，而透過悠遊卡公司之自動收費設備
    支出加值費用500元，甲○○因此得於附表三所示時間、地點
    ，多次花用系爭悠遊卡內自動加值之餘額搭乘臺北捷運，以
    此不正方法獲得就相關消費無須付費之財產上不法利益。嗣
    甲○○因持系爭悠遊卡搭乘捷運，於捷運出口附近之東區地下
    街廣場內與另名女子發生身體碰撞，員警為偵辦甲○○違反性
    騷擾之另案時，調閱監視器畫面，始循線查悉上情。
二、案經臺北市政府警察局大安分局報告臺灣臺北地方檢察署（
    下稱臺北地檢署）檢察官後偵查起訴。
    理  由
壹、程序部分
一、法院認為應科拘役、罰金或應諭知免刑或無罪之案件，被告
    經合法傳喚無正當理由不到庭者，得不待其陳述逕行判決，
    刑事訴訟法第306條定有明文。經查，被告甲○○經本院合法
    傳喚後，無在監在押情事，於111年6月2日之審理程序無正
    當理由不到庭，有訊問筆錄、刑事報到單、審判筆錄及臺灣
    高等法院被告前案紀錄表、在監在押全國紀錄表（見易卷第
    138、167至186頁）在卷可憑。又經本院審理後，認本案為
    應科罰金、拘役之案件，爰依前揭規定，不待被告陳述逕行
    判決。
二、本判決下述所引用被告以外之人於審判外之言詞或書面陳述
    ，檢察官、被告迄言詞辯論終結前均未聲明異議，本院審酌
    上開證據資料作成時之情況，尚無違法不當及證明力明顯過
    低之情形，而認以之作為證據應屬適當，依刑事訴訟法第15
    9條之5規定，均有證據能力。
三、至本判決其餘認定犯罪事實之非供述證據，與本案待證事實
    間均具關聯性，且無證據足認係公務員違背法定程序所取得
    ，依刑事訴訟法第158條之4規定之反面解釋，亦均有證據能
    力。
貳、實體部分
一、認定事實所憑之證據及理由：
  ㈠訊據被告於偵查中固不否認其未曾申辦乙○銀行信用卡之事實
    ，然於偵查及本院訊問中均矢口否認有何侵占遺失物、以不
    正方法由收費設備得利之犯行，並辯稱：我沒有印象我使用
    的卡長什麼樣子，監視器畫面是誰、穿什麼都不知道，一般
    人連上個月的事情都記不得，我怎麼可能記得109年的事情
    云云。
　㈡被害人丙○○（下稱丙○○）有於109年10月2日間在臺北市大安
    區某處遺失系爭悠遊卡，嗣有人持系爭悠遊卡，於附表一所
    示時間、地點搭乘臺北捷運而花用卡內餘額。又因系爭悠遊
    卡有開啟自動加值功能，於附表二所示時間、地點，亦有人
    持系爭悠遊卡出入臺鐵南港車站閘門，使乙○銀行誤認此為持
    卡人依約使用，而透過悠遊卡公司之自動收費設備支出加值
    費用500元，該人即於附表三所示時間、地點，多次花用系
    爭悠遊卡內自動加值之餘額搭乘臺北捷運等情，業據丙○○於
    警詢、偵查中證述明確（見110偵200卷第23至25頁，偵緝卷
    第75至76頁），並有悠遊卡股份有限公司所提供之系爭悠遊
    卡個人資料、案發期間交易明細（見110偵200卷第19至21頁
    ）、系爭悠遊卡之照片（見110偵200卷第31頁）在卷可憑，
    是此部分事實，首堪認定。
　㈢被告確係侵占丙○○遺失之系爭悠遊卡，並持系爭悠遊卡搭乘
    臺北捷運及自動加值之人：
　1.丙○○遺失系爭悠遊卡後之109年10月19日晚間8時24分，持系
    爭悠遊卡自臺北捷運忠孝復興站出口閘門，刷卡扣款離開之
    人（即附表三編號7消費），係一身穿灰色連帽外套、黑色
    長褲，戴有黑色口罩，並將一黑色大包包斜背於左胸前之男
    子，該男子離開上開出口後，即於晚間8時27分，在東區地
    下街第二廣場（即忠孝復興站至忠孝敦化站間之地下街廣場
    ）與另一名女子（下稱A女）發生身體碰撞，嗣經警調閱監
    視錄影器後，循線查獲該名男子為被告，而警詢中，被告除
    身著與該名男子相同之灰色連帽外套、黑色長褲，戴有黑色
    口罩，攜帶同一黑色大包包以外（見110偵4232卷㈠第17頁照
    片），亦自承其當時係往地下街走、欲從頂好超市之出口上
    扶手梯，在該過程中有接觸到A女，是A女在滑手機而撞到其
    前面之背包等語（見110偵200卷第11頁）。嗣被告即因上開
    觸碰A女之行為，經本院以110年度易字第545號判決犯性騷
    擾罪，處拘役50日確定等情，有被告警詢時拍攝之照片（見
    110偵4232卷㈠第17頁）、上開判決（見110易545卷第101至1
    04頁）、臺灣高等法院被告前案紀錄表（見易卷第172至173
    頁）在卷可證，並經本院當庭勘驗臺北捷運忠孝復興站閘門
    及地下街出入口之監視錄影器畫面屬實（見易卷第137至138
    、141至148頁勘驗筆錄及附件）。是依上開監視錄影器畫面
    、被告之照片及供述，堪信被告即為丙○○遺失系爭悠遊卡後
    ，侵占系爭悠遊卡，並持系爭悠遊卡搭乘臺北捷運、自動加
    值之人。
  2.被告雖辯稱其對監視器畫面、本案過程均無印象，也不知道
    自己使用之卡為何云云。然除上開監視錄影器畫面、被告之
    照片及供述外，警察更於被告身上查獲系爭悠遊卡，並據被
    告於警詢時供稱：「（員警問：你是否有在使用悠遊卡？）
    有啊」、「（員警問：卡號咧？）怎麼可能記」、「（員警
    問：你看一下你看一下，我剛剛有還你了）被告開始翻找」
    、「（警察問：你看一下，我剛剛有幫你拍照了，這邊【指
    示被告看電腦螢幕】）好。」、「（員警問：000000000000
    0000這個吧？）對」、「（員警問：這張卡、悠遊卡，0000
    000000000000，這張卡是誰的？）在我身上，當然我的啊」
    、「（員警問：平常都誰在用的？）在我手上，當然我在用
    啊）」等語明確，此有員警查獲系爭悠遊卡之照片、本院勘
    驗上開警詢錄影之勘驗筆錄及附件可佐（見110偵200卷第31
    頁，易卷第137至138、149至150勘驗筆錄及附件），更證被
    告即為侵占系爭悠遊卡，並持系爭悠遊卡搭乘臺北捷運、自
    動加值之人無訛，是被告上開辯解，自不足採。
　㈣綜上所述，被告前揭所辯，並不足採，本案事證明確，其犯
    行堪以認定，應予依法論科。　 　　　
二、論罪科刑：
  ㈠法律適用之說明：
　1.行為人於完成犯罪行為後，為確保或利用行為之結果，而另
    為犯罪行為時，倘另為之犯罪行為係前一行為之延續，且未
    加深前一行為造成之損害或引發新的法益侵害，按之學理上
    所謂之「不罰之後行為」（或稱與罰後行為），應僅就前一
    行為予以評價而論以一罪（最高法院100年度台上字第6621
    號判決意旨參照）。
　2.經查，系爭悠遊卡乃信用卡之聯名卡，兼具信用卡及悠遊卡
    之雙重功能，除可作為悠遊卡使用，在該卡已儲值之額度內
    消費外，如卡內餘額不足，尚可透過該次交易商家使用之電
    子設備（即悠遊卡端末機），自動由持卡人之銀行信用額度
    內撥付一定金額作為儲值款項（即自動加值），俾能完成消
    費。是被告侵占系爭悠遊卡後，在各該車站之收費設備感應
    扣款，花用系爭悠遊卡內之餘額（即附表一所示消費），僅
    係其侵占遺失物犯行後，處分已取得贓物之行為，未逸脫原
    先侵占罪所預定處罰之違法狀態，亦未侵害丙○○就系爭悠遊
    卡以外之其他財產法益，應屬不罰之後行為，不另處罰。然
    被告除花用系爭悠遊卡之餘額以外，另持系爭悠遊卡進行自
    動加值（即附表二所示消費），係透過該次感應交易之商家
    悠遊卡端末機連線，在持卡人可動用額度之範圍內，向發卡
    之乙○銀行借貸款項儲值而來（即以不正方法使收費設備予
    以自動加值），尚非單純處分原先之贓物，對丙○○其他財產
    另構成不法侵害，自應另成立犯罪。至系爭悠遊卡自動儲值
    後，至下次自動儲值之間所持卡消費之金額（即附表三所示
    消費），則均係其處分該次因儲值犯罪所取得之不法利益，
    同屬不罰之後行為。
　㈡核被告所為，係犯刑法第337條之侵占遺失物罪、第339條之1
    第2項以不正方法由收費設備得利罪。
　㈢被告所犯上開侵占遺失物及以不正方法由收費設備得利之犯
    行間，犯意各別，行為互殊，應予分論併罰。
　㈣不依刑法第47條第1項規定加重：
　　被告構成累犯之事實及應加重其刑之事項，均應由檢察官主
    張並具體指出證明之方法後，經法院踐行調查、辯論程序，
    方得作為論以累犯及是否加重其刑之裁判基礎(最高法院110
    年度台上字第5660號判決意旨參照)。經查，起訴書雖有記
    載被告於104年間，因竊盜案件，經臺灣苗栗地方法院（下
    稱苗栗地院）以104年度易字第726號案件判處有期徒刑6月
    確定，於106年6月6日執行完畢等語，然並未具體指出證明
    之方法，依上開判決意旨，本院即無從審認被告是否應依刑
    法第47條第1項規定加重其刑。然被告此部分之科刑紀錄，
    仍應併同其他素行，依刑法第57條第5款「犯罪行為人之品
    行」規定，列為本案量刑之審酌事項（詳下述）。
  ㈤爰以行為人之責任為基礎，審酌被告拾得他人遺失之系爭悠
    遊卡後，未送交警察機關或其他合適機關處理，反逕自侵占
    入己，更於消費餘額後，另在閘門感應以自動加值，除侵害
    他人之財產法益外，亦影響金融交易秩序及銀行對信用管理
    之正確性，足見其法治觀念薄弱，所為實不足取。再參被告
    始終否認犯行，除未向丙○○表示任何歉意，亦未實際賠償丙
    ○○所受之損害，且經本院傳喚多次，從未請假，嗣本院拘提
    到案後，仍於當庭告知之後續庭期拒絕到庭之犯後態度，以
    及被告於本案發生前，除有數次竊盜、公共危險、妨害自由
    等前科外，復曾於5年內因犯竊盜案件，經苗栗地院以104年
    度易字第726號案件判處有期徒刑6月確定，並於106年6月6
    日縮刑期滿徒刑執行完畢，卻仍違犯本案，對刑罰之感應力
    顯然薄弱之過往素行，兼衡被告大學肄業之智識程度（見易
    卷第165頁），自述無業、家庭經濟狀況貧困、犯罪之動機
    、目的、實際侵占、消費之數額、丙○○所受之財產損害程度
    等一切情狀，量處如主文所示之刑，並分別諭知拘役易科罰
    金及罰金易服勞役之折算標準。
三、沒收：
  ㈠犯罪所得，屬於犯罪行為人者，沒收之；前二項之沒收，於
    全部或一部不能沒收或不宜執行沒收時，追徵其價額，刑法
    第38條之1第1項前段、第3項分別定有明文。又宣告前二條
    之沒收或追徵，有過苛之虞、欠缺刑法上之重要性、犯罪所
    得價值低微，或為維持受宣告人生活條件之必要者，得不宣
    告或酌減之，刑法第38條之2第2項亦有明定。
　㈡經查：
　1.被告侵占系爭悠遊卡後，使用系爭悠遊卡消費之金額共計23
    1元（即附表一、三之總合，扣除被告曾自行至機具加值之1
    元、10元、1元、1元，見110偵200卷第21頁），乃屬犯罪所
    得，依刑法第38條之1第1項前段規定，應宣告沒收之，並於
    全部或一部不能沒收或不宜執行沒收時，依同條第3項規定
    ，追徵其價額。至被告自動加值後至本案遭查獲時，系爭悠
    遊卡內雖仍有餘額，然該部分金額已由乙○銀行退還給丙○○
    ，業據丙○○供述明確（見偵緝卷第75頁），既未經被告實際
    持為消費使用，此部分之儲值餘額，自不應列為被告終局犯
    罪所得利益，附此敘明。
　2.被告因本案所取得之系爭悠遊卡，固屬犯罪所得，然系爭悠
    遊卡係個人專屬物品，且據丙○○申請乙○銀行補發（見偵卷
    第24頁），原物即已失去功用，應認價值非高，欠缺刑法上
    之重要性，依刑法第38條之2第2項之規定，不予宣告沒收或
    追徵
據上論斷，應依刑事訴訟法第299條第1項前段（依法院辦理刑事
訴訟案件應行注意事項第159點，判決書據上論結部分，僅引用
應適用之程序法條）、第306條，判決如主文。　　
本案經檢察官許佩霖提起公訴，由檢察官楊淑芬到庭執行職務。
中　　華　　民　　國　　111 　年　　6 　　月　　23　　日
　　　　　　　　　刑事第十庭    法　官　林柔孜
上正本證明與原本無異。 
如不服本判決應於收受送達後20日內向本院提出上訴書狀，並應
敘述具體理由；其未敘述上訴理由者，應於上訴期間屆滿後20日
內向本院補提理由書（均須按他造當事人之人數附繕本）「切勿
逕送上級法院」。告訴人或被害人如對於本判決不服者，應具備
理由請求檢察官上訴，其上訴期間之計算係以檢察官收受判決正
本之日期為準。 因疫情而遲誤不變期間，得向法院聲請回復原
狀。
                                書記官  林柏瑄
中　　華　　民　　國　　111 　年　　6 　　月　　23　　日
附表一：
編號 消費時間 出站名稱 進站名稱 消費金額（新臺幣） 1 109年10月12日17:48:24 忠孝新生 昆陽 25元 2 109年10月12日20:12:53 昆陽 台電大樓 30元 

附表二：
編號 加值時間 加值商店或機構 加值金額（新臺幣） 1 109年10月14日 17:32:07 臺鐵南港車站 500元 

附表三：
編號 消費時間 出站名稱 進站名稱 消費金額（新臺幣） 1 109年10月14日 17:47:15 臺鐵台北車站 臺鐵南港車站 14元 2 109年10月14日 18:12:30 大安森林公園 台北車站 20元 3 109年10月14日 20:21:34 昆陽 台電大樓 30元 4 109年10月16日 18:09:29 大安森林公園 昆陽 25元 5 109年10月16日21:32:46 昆陽 中山 30元 6 109年10月19日18:05:31 忠孝新生 昆陽 25元 7 109年10月19日20:24:48 忠孝復興二 台電大樓 20元 8 109年10月19日20:57:17 昆陽 忠孝復興二 25元 

附錄論罪科刑法條：
中華民國刑法第337條
意圖為自己或第三人不法之所有，而侵占遺失物、漂流物或其他
離本人所持有之物者，處1萬5千元以下罰金。
中華民國刑法第339條之1
（違法由收費設備取得他人之物之處罰）
意圖為自己或第三人不法之所有，以不正方法由收費設備取得他
人之物者，處1年以下有期徒刑、拘役或10萬元以下罰金。
以前項方法得財產上不法之利益或使第三人得之者，亦同。
前二項之未遂犯罰之。